【裁判字號】    98,中簡上,1006
【裁判日期】    981231
【裁判案由】    詐欺
【裁判全文】
臺灣臺中地方法院刑事判決          98年度中簡上字第1006號
上  訴  人  甲○○
即  被  告
上列上訴人即被告因詐欺案件，不服本院中華民國98年8 月31日
98年度中簡字第2849號第一審簡易判決（起訴案號：臺灣臺中地
方法院檢察署98年度偵緝字第1646號）提起上訴，本院管轄之第
二審合議庭判決如下：
    主    文
上訴駁回。
    犯 罪 事 實
一、甲○○於民國95年間因妨害風化案件，經本院以95年度中簡
    字第3621號判決判處有期徒刑4 月，於民國96年5 月4 日易
    科罰金執行完畢。詎仍不知悔改，在可預見其將自己所申辦
    之金融帳戶提供予真實姓名年籍不詳之成年人後，該成年人
    及其所屬詐欺集團成年成員將可能藉由蒐集所得之帳戶，遂
    行詐欺取財犯罪之目的，而其發生並不違背自己本意之情況
    下，基於幫助他人犯詐欺取財罪之不確定故意，於97年5 月
    29日下午3 、4 時許，在臺中市火車站大門口附近，將其所
    申設之中國信託商業銀行南屯分行（以下簡稱中國信託銀行
    ）帳號000000000000號帳戶（原為萬通商業銀行帳號000000
    0000 0000 號帳戶，因銀行合併，並變更為前述帳戶，以下
    簡稱中國信託銀行帳戶）之存摺、金融卡及密碼交予姓名年
    籍均不詳之年約3 、40歲之成年男子，容任作為詐欺取財之
    工具，而以此方式幫助該不詳姓名年籍之成年男子所屬詐欺
    集團使用前開金融帳戶詐騙他人匯款之用。嗣該成年男子所
    屬之詐欺集團成員取得上開銀行帳戶存摺、提款卡及密碼後
    ，即與其所屬之詐欺取財集團成年成員，共同基於意圖為自
    己不法所有之犯意聯絡，於97年5 月29日晚間10時許，由該
    集團某成年成員假冒花旗銀行專員撥打電話向丙○○詐稱：
    其購買音樂會門票之付款方式誤設為分期付款方式，必需至
    提款機匯款至指定帳戶才能取消分期付款云云，致使丙○○
    誤信為真，翌日凌晨0 時32分許起至凌晨1 時1 分許，在臺
    中市西屯區○○○路○段111 號中國信託銀行自動櫃員機，
    按對方指示接續匯款新臺幣（下同）2 萬8 千元、2 萬9 千
    元、1 萬元、3 萬元、3 萬元、1,500 元及500 元，合計12
    萬9 千元至甲○○上開中國信託銀行帳戶內，旋被提領一空
    。嗣因丙○○發覺被騙而報警處理，始循線查悉上情。
二、案經丙○○訴由桃園縣政府警察局中壢分局報告臺灣桃園地
    方法院檢察署檢察官呈請臺灣高等法院檢察署核轉臺灣臺中
    地方法院檢察署檢察官偵查起訴。
    理    由
一、按被告以外之人於審判外之言詞或書面陳述，除法律有規定
    者外，不得作為證據，刑事訴訟法第159 條固定有明文，惟
    被告以外之人於審判外之陳述，雖不符同法第159 條之1 至
    之4 規定，而經當事人於審判程序同意作為證據，法院審酌
    該言詞陳述或書面陳述作成時之情況，認為適當者，亦得為
    證據；又當事人、代理人或辯護人於法院調查證據時，知有
    第159 條第1 項不得為證據之情形，而未於言詞辯論終結前
    聲明異議者，視為有前項之同意，同法第159 條之5 亦定有
    明文。其立法意旨在於傳聞證據未經當事人之反對詰問予以
    核實，原則上先予排除，惟若當事人已放棄詰問或未聲明異
    議，基於證據資料愈豐富，愈有助於真實發現之理念，且強
    化言詞辯論原則，法院自可承認該傳聞證據例外擁有證據能
    力。經查，本判決所引用之下列非供述證據及證人丙○○於
    警詢中之陳述，性質上均屬傳聞證據，惟被告於本院準備程
    序時均同意有證據能力（見本院卷第47頁反面），且檢察官
    及被告於本院審理中調查證據時，知有刑事訴訟法第159 條
    第1 項不得為證據之情形，未於言詞辯論終結前聲明異議（
    見本院卷第70頁反面、第71頁），且本院審酌上開言詞陳述
    或書面陳述作成時之客觀情況均無不當，並無不宜作為證據
    之情事，則依刑事訴訟法第159 條之5 之規定，認均具有證
    據能力。
二、訊據上訴人即被告（下稱被告）固坦承有於上揭時、地將其
    上開銀行帳戶之存摺、金融卡及密碼交予姓名年籍不詳之成
    年男子，惟矢口否認有何幫助詐欺取財之犯意，辯稱：伊是
    依報紙廣告打電話應徵送DVD 工作，因對方說公司在全省有
    很多據點，送貨員送DVD 要幫忙收貨款，必須提供帳戶存摺
    、提款卡及密碼以便公司領款，伊也怕被騙，才請同事丁○○陪同伊去臺中火車站交付存摺等資料，伊有問丁○○要不
    要做，丁○○要伊先做做看，但沒有跟丁○○說對方要伊提
    供帳戶資料，且交付帳戶時，對方未說要錄取伊，隔天伊無
    法提領其他銀行存款，才知被騙，伊不知該姓名年籍不詳之
    成年男子會拿伊之帳戶去詐欺取財，伊並無幫助詐欺取財之
    犯意，伊也是受害人云云。經查：
  (一)被告所交付予不詳姓名年籍之成年男子之上開中國信託銀行
    帳戶存摺等資料，確為其本人親自所開立之帳戶，且被害人
    丙○○確於上開時間遭詐欺取財集團詐騙，而將12萬9 千元
    款項匯入被告提供之上開銀行帳戶乙節，業經證人丙○○於
    警詢中證述甚詳（見警卷第9 至11頁），並有中國信託自動
    櫃員機客戶交易明細表6 紙、被告上開帳戶歷史交易查詢1
    份在卷可稽（見警卷第14至29頁），堪認被告上開銀行帳戶
    確遭不詳之詐欺取財集團用來詐取被害人丙○○之財物無疑
    。
  (二)又衡諸現今社會應徵工作者，多半只需提供證件供雇主確認
    其身分即為已足，如公司或機關對於員工薪資之發放採取轉
    帳方式，亦多半於確定僱用後方要求應徵者提供，斷無可能
    於尚未確認是否僱用之際，即要求應徵者先行提供存摺，甚
    者提供提款卡或告知密碼，乃至明之理；而被告自承三專畢
    業後，曾從事保險業務員、販賣未上市股票、賓館女中及派
    報等工作經驗，社會閱歷豐富，且其為本案時已年滿53歲，
    依日常生活經驗均可得知應徵工作時，並不需要將帳戶資料
    交給雇主。又目前詐欺集團蒐購或使用人頭帳戶做為出入帳
    戶，並以提款卡提領犯罪所得，以逃避檢警之追緝，乃眾所
    周知之事實，社會上一般人防詐之意識高漲，想要從事詐騙
    者必使出相當方法，始能有所得，犯罪者自不可能將費盡心
    力才詐得之金錢，存入自己無法確實掌控之帳戶內，否則將
    無法確保該帳戶名義人不會在受騙者匯入款項後，突然將該
    帳戶或提款卡掛失凍結或變更印鑑、密碼，致使犯罪者無法
    從該帳戶內領出犯罪所得，甚至由帳戶名義人將帳戶內之款
    項提領一空之情形發生。是以犯罪者欲以他人帳戶供作款項
    出入之帳戶，當會先徵得帳戶所有人之同意，並確知提款卡
    密碼後，才予使用。況通常應徵工作者，會先對工作地點、
    時間、性質進行了解，縱有查詢應徵者之信用狀況或提供金
    融機構帳戶作為薪資轉帳之用，亦無交付金融帳戶之存摺、
    提款卡及密碼之必要。本案被告辯稱係對方告知要將其所收
    取之款項匯入伊之銀行帳戶中，供公司領取，伊始同意交付
    存摺、提款卡、密碼云云，然此舉對方如何確保被告收款後
    會如實存入款項？又如何確保款項存入後，被告不會逕自向
    銀行辦理掛失、止付、提款卡遺失等手續，而私自侵吞所有
    款項？如此對於身為雇主之對方顯無任何保障可言，且亦與
    一般應徵之經驗法則有別，是被告上揭所辯是否足採，已非
    無疑。
  (三)再者，被告所辯求職一事，其自承係以電話與對方聯絡，被
    告雖提出報紙分類廣告影本為據，並聲請傳喚證人丁○○作
    證。而證人丁○○於本院審理中固具結證稱：伊係被告朋友
    ，常與被告一起接派報工作，被告於97年5 月間有叫伊陪她
    去臺中火車站大門口應徵送DVD 工作，說是臺北打電話給她
    ，說要提供存摺，也有問伊要不要一起去工作，伊跟被告說
    對方要存摺之工作不妥，有點怪怪的，因為送DVD 時收現金
    就可，應該不用存摺，為何要交存摺給對方云云（見本院卷
    第63至64頁），然此與被告供稱：伊跟丁○○說應徵這工作
    ，對方要伊提供帳戶時，丁○○並無說什麼，叫伊先做看看
    ，也沒有提醒伊這樣怪怪的云云（見本院卷第60頁背面、第
    61頁），並不相符，已難採信。復且，金融機構之帳戶存摺
    等相關資料事關個人財產權益之保障，其專有性甚高，除非
    本人或與本人親密關係者，難認有何理由可自由流通使用該
    存摺，一般人均有妥為保管及防止他人任意使用之認識，縱
    特殊情況偶需交付他人使用，亦必深入瞭解用途、合理性及
    對方身份背景，始予提供，且該等專有帳戶資料如落入不明
    人士手中，而未加以闡明正常用途，極易被利用為與財產有
    關之犯罪工具，此為吾人依一般生活認知所易於體察之常識
    。況近年來新聞媒體，對於不肖犯罪集團常利用人頭帳戶，
    作為詐騙錢財、恐嚇取財等犯罪工具，藉此逃避檢警查緝之
    情事，亦多所報導，政府亦大力宣導，督促民眾注意，主管
    機關甚至限制以提款卡轉帳之金額，是交付帳戶資料予非親
    非故之人，該取得帳戶資料之人應係為謀非正當資金進出，
    而隱瞞其資金流程及行為人身分曝光之不法使用，幾乎已成
    為人盡皆知之犯罪手法，被告係智識正常之成年人，對此亦
    應知之甚詳。復且，被告於偵查時供稱：提供時有感覺怪怪
    的，但對方很會講話，伊想說帳戶內沒錢，也不會被騙錢，
    所以將上開資料交給對方等語（見偵查卷第21頁），則其對
    於不法犯罪集團無故蒐集他人金融機構帳戶之行止，既已有
    警覺，更應謹慎處理為是，然被告竟僅憑電話聯絡之隻字片
    語，即率以聽信對方之要求，將攸關個人財產、信用之具有
    專有性之銀行帳戶提款卡及密碼資料交付之，此實與社會一
    般常情不符。是被告縱事後提出自由時報之分類廣告為證，
    亦難據為對其有利之證明。
  (四)又按刑法上之故意，分直接故意（確定故意）與間接故意（
    不確定故意），「行為人對於構成犯罪之事實，明知並有意
    使其發生者」為直接故意；又「行為人對於構成犯罪之事實
    ，預見其發生而其發生並不違背其本意者」為間接故意，刑
    法第13條第1 、2 項分別定有明文；而參以郵政儲金或銀行
    帳戶可供款項之存匯、提領，一般人均可輕易申請開設，並
    無任何資格條件限制，苟有使用金融存款帳戶之正當用途，
    自以使用本人或可信賴親友申請之帳戶，最為便利安全，始
    可避免帳戶名義人反悔或心存歹念，利用通知掛失止付、變
    更存戶印鑑圖章或換摺之方式，將帳戶內之款項領走一空，
    反致使用帳戶人蒙受損失，苟非為犯罪等不法目的或掩飾自
    己真實身分，並藉以逃避查緝，依常情並無捨棄自己申設帳
    戶而迂迴以花費金錢或其他方法向無相當信賴關係之陌生人
    取得帳戶使用之理，故被告對於交付上開銀行帳戶之存摺、
    提款卡、密碼予不詳姓名年籍之詐欺集團所屬成年男子，導
    致該帳戶將可能被用來作為詐欺取財等非法用途之工具一節
    ，應有所預見，且不違背其本意。是以，被告猶提供上開銀
    行帳戶予姓名年籍不詳之詐欺集團成年成員使用，足認被告
    主觀上容任該詐欺集團將上開帳戶作為詐欺取財之匯款指定
    帳戶使用，準此，被告顯有幫助詐欺取財之不確定故意存在
    ，堪以認定。至被告聲請傳喚其友人證人乙○○警員以證明
    其於上開銀行帳戶被列為警示帳戶之2 、3 天後，曾請乙○○警員查詢該帳戶狀況云云，然縱然屬實，此亦不能為有利
    被告之認定，應無傳訊之必要，附此敘明。
三、按刑法上之幫助犯，係對於犯罪與正犯有共同之認識，而以
    幫助之意思，對於正犯資以助力，而未參與實施犯罪之行為
    者而言，最高法院著有75年度臺上字第1509號、84年度臺上
    字第5998號及88年度臺上字第1270號判決意旨可供參照。是
    以，如未參與實施犯罪構成要件之行為，且係出於幫助之意
    思提供助力，即屬幫助犯，而非共同正犯。本件被告甲○○
    提供上開銀行帳戶之存摺、提款卡及密碼予不詳姓名年籍之
    成年男子及其所屬詐騙集團使用，使某詐騙集團成員得基於
    詐欺取財之犯意而向被害人丙○○詐取財物，遂行其詐欺取
    財之犯行，係對於詐騙集團成員遂行詐欺取財犯行，資以助
    力，揆諸上開判決意旨，自應成立幫助詐欺取財罪。是核被
    告甲○○所為，係犯刑法第30條第1 項、刑法第339 條第1
    項幫助詐欺取財罪。又被告甲○○幫助上開成年人犯詐欺取
    財罪，係屬從犯，茲衡諸其犯罪情節，並應依刑法第30條第
    2 項規定，按正犯之刑減輕之。再被告於民國95年間因妨害
    風化案件，經本院以95年度中簡字第3621號判決判處有期徒
    刑4 月，於96年5 月4 日易科罰金執行完畢乙節，有臺灣高
    等法院被告全國前案紀錄表在卷可憑，其於有期徒刑執行完
    畢後5 年內故意再犯本件有期徒刑以上之罪，為累犯，應依
    刑法第47條第1 項規定加重其刑，並依法先加後減。
四、從而，原審簡易判決依刑事訴訟法第449 條第1 項、第454
    條第2 項，刑法第30條第1 項前段、第2 項、第339 條第1
    項、第41條第1 項前段、第47條第1 項，刑法施行法第1 條
    之1 第1 項、第2 項前段，判處被告有期徒刑4 月，並諭知
    如易科罰金，以1 千元折算1 日，其法律適用及量刑均屬妥
    適，被告上訴意旨，猶執詞否認犯行，顯不足採，本件上訴
    為無理由，應予駁回。
據上論斷，應依刑事訴訟法第455 條之1 第1 項、第3 項、第36
8 條，判決如主文。
本案經檢察官陳信郎到庭執行職務。
中    華    民    國    98    年    12    月    31    日
           刑事第十五庭  審判長法  官   江奇峰
                               法  官   郭書豪
                               法  官   廖純卿
以上正本證明與原本無異。
本件不得上訴。
                               書記官   柳寶倫
中    華    民    國    98    年    12    月    31    日

司法院資訊處製作；財團法人民間司法改革基金會備份。
